【裁判字號】    97,訴,705
【裁判日期】    971021
【裁判案由】    確認債權存在
【裁判全文】
臺灣臺中地方法院民事判決  97年度訴字第705號
原      告  金富勝鋼鐵有限公司
                      統一編號.
法定代理人  乙○○
訴訟代理人  張智學律師
複  代理人  林群期律師
被      告  皇廷營造股份有限公司
                      統一編號.
法定代理人  甲○○
被      告  陽嘉建設股份有限公司
法定代理人  丁○○
訴訟代理人  龔正文律師
複  代理人  丙○○
上列當事人間確認債權存在事件，本院於97年10月6日言詞辯論
終結，判決如下：
    主    文
確認被告皇廷營造股份有限公司對被告陽嘉建設股份有限公司關
於案名「竹山鴻禧花園別墅」興建工程之新台幣壹佰捌拾陸萬伍
仟貳佰柒拾玖元工程款債權存在。
訴訟費用新台幣壹萬玖仟伍佰壹拾參元由被告負擔。
    事 實 及 理 由
壹、被告皇廷營造股份有限公司（下稱皇廷公司）未於言詞辯論
    期日到場，核無民事訴訟法第386條所列各款情形，依原告
    之聲請，就被告皇廷公司部分由原告一造辯論而為判決。
貳、按債權人就債務人對第三人之債權或其他財產權為強制執行
    時，如第三人不承認債務人之債權或其他財產權之存在，或
    於數額有爭議或有其他得對抗債務人請求之事由時，應於接
    受執行法院命令後十日內，提出書狀，向執行法院聲明異議
    ；第三人依前條第1項規定聲明異議者，執行法院應通知債
    權人。債權人對於第三人之聲明異議認為不實時，得於收受
    前項通知後十日內向管轄法院提起訴訟，並應向執行法院為
    起訴之證明及將訴訟告知債務人，強制執行法第119條第1項
    、第120條第1項定有明文。本件原告以其對被告皇廷公司有
    貨款債權為由，於97年1月18日以本院97年度裁全字第262號
    假扣押裁定為執行名義，聲請就被告皇廷公司對被告陽嘉公
    司之工程款債權為假扣押，經本院民事執行處於97年1月21
    日以97年度執全字第212 號核發扣押命令，被告陽嘉公司於
    97年1月25日收受該扣押命令、於97年1月29日對該扣押命令
    聲明異議，經本院於97年1月31日通知原告，原告依上開規
    定提起本件確認之訴，核與上開規定相符，應先敘明。
參、原告起訴主張：被告皇廷公司因承攬被告陽嘉建設股份有限
    公司（下稱陽嘉公司）之工程，於民國（下同）96年10月起
    至同年12月間陸續向原告訂購鋼筋貨品，計積欠原告貨款新
    台幣1,865,279元未為支付，原告前依本院97年度裁全字第
    262號民事裁定，提供擔保就被告皇廷公司之財產在上開貨
    款金額之範圍內為假扣押，並經本院於97年1月21日以中院
    彥民字第97年度執全清字第212號執行命令，禁止被告皇廷
    公司收取其對被告陽嘉公司之工程款債權或為其他處分，被
    告陽嘉公司亦不得對被告皇廷公司為清償。詎被告陽嘉公司
    收受上開執行命令後，以其已於97年1月10日與被告皇廷公
    司協議終止案名為「竹山鴻禧花園別墅」新建工程（下稱系
    爭工程）之承攬契約，主張被告皇廷公司對其已無債權存在
    ，而向本院執行處聲明異議，惟被告皇廷公司與被告陽嘉公
    司間協議終止承攬契約，係為使被告皇廷公司規避法院執行
    命令所為之通謀虛偽意思表示，並非實在，且縱其等間終止
    承攬契約之協議為真，依被告陽嘉公司所提出之請款明細，
    被告陽嘉公司於收受法院於97年1月21日所核發之扣押命令
    後，竟仍於97年1月28日、同年2月1日、同年3月27日、同年
    3月28日以匯款方式，將應給付被告皇廷公司之系爭工程部
    分工程款1,067,200元、160萬元、130萬元、1,493,600元，
    匯入被告皇廷公司開設於土地銀行西台中分行（下稱土地銀
    行）之帳戶內，明顯違反法院之扣押命令，對為執行債權人
    之原告不生效力，且依被告陽嘉公司與第三人土地銀行之協
    議，被告陽嘉公司應給付被告皇廷公司之系爭工程款中，亦
    尚有二成票款合計3,441,200元未為給付，故被告皇廷公司
    對被告陽嘉公司確尚有上開工程款債權存在。另由被告皇廷
    公司與被告陽嘉公司間之工程契約觀之，被告皇廷公司與被
    告陽嘉公司協議終止系爭工程承攬契約時，系爭工程第11期
    工程已施作完成，而第12期工程進度為「使用執照完成」，
    並無需實際進行之工程，足見97年1月10日被告皇廷公司與
    被告陽嘉公司協議終止系爭工程承攬契約時，系爭工程已達
    可請領使用執照之階段，則被告皇廷公司對於被告陽嘉公司
    亦有第12期工程款債權存在，爰依強制執行法第120條之規
    定，提起確認之訴等語。並聲明：如主文所示。
肆、被告皇廷公司未於言詞辯論期日到場，亦未提出書狀作何聲
    明或陳述。
伍、被告陽嘉公司則以：被告皇廷公司固有承攬被告陽嘉公司之
    系爭工程，惟系爭工程因被告皇廷公司發生財務困難，自96
    年12月底起即未繼續施作，亦不能如期完工，故而經被告皇
    廷公司與被告陽嘉公司於97年1月10日簽訂承攬合約終止協
    議書，合意終止承攬契約，未完工部分，由被告陽嘉公司另
    行發包，被告陽嘉公司與被告皇廷公司合意終止系爭工程之
    承攬契約，係為維護自身合法之利益，並無通謀虛偽意思表
    示之情事。又被告陽嘉公司與被告皇廷公司合意終止系爭工
    程承攬契約時，就被告皇廷公司已施作部分，截至第11期工
    程款止，被告陽嘉公司均已如期支付工程款，總計被告陽嘉
    公司已給付被告皇廷公司之工程款共51,216,000元，而未施
    作部分，因系爭工程承攬契約已合意終止，被告陽嘉公司無
    再為給付之義務，且就後續工程部分被告陽嘉公司亦已支付
    下包廠商達12,947,450元，而按系爭工程被告皇廷公司係以
    5,820萬元總價承包，扣除已給付之工程款51,216,000元後
    ，剩餘款僅6,984,000元，因此被告陽嘉公司就後續工程多
    支出5,963,450元，被告皇廷公司就被告陽嘉公司多支出工
    程款部分之損失，為其債務不履行所生之損害，應負損害賠
    償責任，經抵銷後，被告皇廷公司對被告陽嘉公司已無工程
    款債權存在。又被告陽嘉公司固有於如附表依所示之匯款日
    期分別匯款至被告皇廷公司之帳戶內，然此係因被告皇廷公
    司將被告陽嘉公司所交付、作為給付系爭工程第7期至第11
    期工程款之遠期支票，持向第三人土地銀行辦理客票融資，
    被告陽嘉公司為顧及票據信用，故而與第三人土地銀行協議
    約定，由被告陽嘉公司於融資之支票屆期前三日將支票面額
    之八成金額匯入被告皇廷公司之備償專戶內，其餘二成票款
    則由被告陽嘉公司開立保證票，俟被告皇廷公司辦理客票融
    資之貸款全數清償後再取回，被告將應給付被告皇廷公司之
    系爭工程部分第11期工程款匯入被告皇廷公司之備償專戶，
    並無違反法院扣押命令之處等語，資為抗辯。並聲明：原告
    之訴駁回。
陸、下列事實為兩造所不爭執，且有本院民事執行處通知、被告
    陽嘉公司聲明異議狀、竹山鴻禧花園別墅新建工程合約書、
    承攬合約終止協議書、協議代償申請書、支票及匯款單等附
    卷可稽，並經調閱本院97年度執全字第212號假扣押卷宗屬
    實，堪信為真：
  一、原告以其對被告皇廷公司有貨款債權1,865,279元存在為
      由，於97年1月18日以本院97年度裁全字第262號假扣押裁
      定為執行名義，聲請就被告皇廷公司對被告陽嘉公司之工
      程款債權為假扣押，經本院民事執行處於97年1月21日以
      97年度執全字第212號核發扣押命令，被告陽嘉公司於97
      年1月25日收受該扣押命令、於97年1月29日對該扣押命令
      聲明異議。
  二、被告皇廷公司與被告陽嘉公司前於96年5月14日簽定工程
      承攬契約，由被告皇廷公司承攬被告陽嘉公司之系爭工程
      ，總工程款5,820萬元，系爭工程承攬契約後經被告皇廷
      公司與被告陽嘉公司於97年1月10日合意終止，並簽訂有
      承攬合約終止協議書。
  三、被告陽嘉公司分別於96年11月及12月間簽發如附表一所示
      之支票交付被告皇廷公司作為給付系爭工程第7期至第11
      期工程款之用，如附表一所示之支票並經被告皇廷公司持
      向第三人土地銀行融資貸款。
  四、被告陽嘉公司於97年1月14日出具協議代償申請書予第三
      人土地銀行。
  五、被告陽嘉公司依其協議代償申請書自97年1月17日起至97
      年3月28日止，先後按附表一所示支票面額之八成計算之
      金額，匯款（各匯款日期如附表一所示）至被告皇廷公司
      在土地銀行之備償專戶，另並按附表一編號1至6號所示支
      票面額之二成簽發如附表二所示之支票交付土地銀行作為
      擔保之用。
柒、兩造爭執之事項：
  一、原告對被告皇廷公司是否有1,865, 279元債權存在？
  二、被告皇廷公司對被告陽嘉公司就系爭工程是否尚有工程款
      債權存在？
捌、法院之判斷：
  一、原告主張其對被告皇廷公司有鋼筋貨款債權1,865,279元
      存在，業經提出本院97年度訴字第794號民事判決暨判決
      確定證明書資為佐證，堪信原告上揭主張為真正。
  二、按實施查封後，債務人就查封物所為移轉、設定負擔或其
      他有礙執行效果之行為，對於債權人不生效力；就債務人
      對於第三人之金錢債權為執行時，扣押命令於送達於第三
      人時發生效力，強制執行法第51條第2項、第118條分別定
      有明文。是第三人如違背法院禁止第三人向債務人清償之
      扣押命令，該第三人所為清償對執行債權人自不生效力。
      經查，本院民事執行處依原告之聲請，於97年1月21日以
      97年度執全字第212號核發扣押命令，禁止被告皇廷公司
      收取其對被告陽嘉公司之系爭工程工程款債權，並禁止被
      告陽嘉公司對被告皇廷公司為清償，被告陽嘉公司業於97
      年1月25日收受該扣押命令，為兩造所不爭執，已如前述
      ，則本院97年度執全字第212號核發扣押命令於97年1月25
      日對被告陽嘉公司發生效力，被告陽嘉公司即不得為違背
      本院前揭扣押命令之行為。又被告皇廷公司因承攬被告陽
      嘉公司之系爭工程，而對被告陽嘉公司有工程款債權，經
      被告陽嘉公司於96年11月、12月間簽發如附表一所示之支
      票交付皇廷公司，以作為給付系爭工程第7期至第11期工
      程款之用，亦為兩造所不爭執，而於被告陽嘉公司收受本
      院前揭扣押命令時，如附表一編號2至7號所示之支票均尚
      未經因提示而由付款人付款，則依民法第320條規定，被
      告陽嘉公司自不得再對被告皇廷公司為付款，然被告陽嘉
      公司於收受本院上揭扣押命令後，竟仍自97年1月28日起
      至同年3月28日止，分別將如附表一編號2至7號所示支票
      、按各該支票面額之八成計算之金額，匯入被告皇廷公司
      在土地銀行之帳戶內，先後匯入之金額達10,572,800元，
      被告陽嘉公司此部分對被告皇廷公司所為之給付，顯已違
      背本院前揭扣押命令，應對為執行債權人之原告不生效力
      。退而言之，縱認被告陽嘉公司前述匯款之行為已生清償
      之效力，然依附表一所示，被告陽嘉公司於96年11月、12
      月間簽發交付被告皇廷公司作為給付系爭工程第7期至第
      11期工程用之支票面額總計達17,206,000元，然被告陽嘉
      公司自97年1月17日起至同年3月28日止，先後匯入被告皇
      廷公司於土地銀行帳戶內之金額計僅12,764,800元（各次
      匯款金額詳如附表一「匯款日期匯款金額」欄所示），尚
      有4,441,200元未為給付，且被告陽嘉公司依其協議代償
      申請書，按附表一編號1至6號所示支票面額之二成簽發、
      如附表二所示之支票（面額合計2,735,600元）交付土地
      銀行作為擔保用之支票，均經土地銀行於97年3月28日已
      限時掛號郵寄方式，全數寄還被告陽嘉公司，復有土地銀
      行97年9月17日97西放字第0970000476號函，尤足見於被
      告陽嘉公司收受本院前揭前揭扣押命令時，其對被告皇廷
      公司至少尚有系爭工程工程款2,735,600元未為給付。
  三、被告陽嘉公司雖另以其於97年1月10日與被告皇廷公司協
      議終止系爭工程承攬契約後，將為完工部分另行發包施作
      ，就後續工程部分支付下包廠商達12,947,450元，而按系
      爭工程被告皇廷公司係以5,820萬元總價承包，扣除已給
      付之工程款51,216,000元後，剩餘款僅6,984,000元，因
      此被告陽嘉公司就後續工程多支出5,963,450元，被告皇
      廷公司就被告陽嘉公司多支出工程款部分之損失，依債務
      不履行之法律關係，應負損害賠償責任，經抵銷後，被告
      皇廷公司對被告陽嘉公司已無工程款債權存在等語為辯。
      惟查，依卷附被告陽嘉公司與被告皇廷公司間承攬合約終
      止協議書第二條「甲方（按即被告陽嘉公司）對乙方（按
      即被告皇廷公司）就本工程之任何違約罰責，其請求權均
      拋棄，日後不得以任何理由向乙方請求。」之約定，被告
      陽嘉公司於與被告皇廷公司協議終止系爭工程承攬合約時
      ，既已拋棄其就系爭工程任何違約罰責之請求權，自不得
      再依債務不履行之法律關係請求被告皇廷公司負損害賠償
      責任，從而，被告陽嘉公司所為抵銷之抗辯，自不足採。
  四、基上所述，被告陽嘉公司就系爭工程於協議終止系爭工程
      承攬契約前，應給付被告皇廷公司之第7期至第11期工程
      款，迄尚未給付之金額遠超過1,865,279元，則原告訴請
      確認被告皇廷公司對被告陽嘉公司就系爭工程有工程款債
      權1,865,279元存在，於法自屬有據。
  五、本件判決之結果已臻明確，兩造其餘主張、抗辯暨攻擊防
      禦方法，經審酌均於判決結果無影響，毋庸一一贅述，附
      此敘明。
丁、結論：本件原告之訴為有理由，依民事訴訟法第385條第1項
    前段、第78條、第85第1項，判決如主文。
中    華    民    國    97    年    10    月    21    日
                  民事第四庭    法  官  呂麗玉
附表一：
┌──┬─────┬────┬─────┬───────┬────┐
│編號│發票人    │發票日  │支票號碼  │面額（新台幣）│匯款日期│
│    │          │        │          │              │匯款金額│
├──┼─────┼────┼─────┼───────┼────┤
│ 1  │陽嘉建設股│97.1.20 │BY0000000 │2,740,000元   │97.01.17│
│    │份有限公司│        │          │              │2,192,00│
│    │          │        │          │              │0元     │
├──┼─────┼────┼─────┼───────┼────┤
│ 2  │同上      │97.1.30 │BY0000000 │1,334,000元   │97.01.28│
│    │          │        │          │              │1,067,20│
│    │          │        │          │              │0元     │
├──┼─────┼────┼─────┼───────┼────┤
│ 3  │同上      │97.2.15 │BY0000000 │2,074,000元   │97.02.13│
│    │          │        │          │              │1,659,20│
│    │          │        │          │              │0元     │
├──┼─────┼────┼─────┼───────┼────┤
│ 4  │同上      │97.2.05 │BY0000000 │2,000,000元   │97.02.01│
│    │          │        │          │              │160萬元 │
├──┼─────┼────┼─────┼───────┼────┤
│ 5  │同上      │97.2.28 │BY0000000 │2,074,000元   │97.02.27│
│    │          │        │          │              │1,659,20│
│    │          │        │          │              │0元     │
├──┼─────┼────┼─────┼───────┼────┤
│ 6  │同上      │97.3.07 │BY0000000 │3,492,000元   │97.03.07│
│    │          │        │          │              │1,793,60│
│    │          │        │          │              │0元     │
├──┼─────┼────┼─────┼───────┼────┤
│ 7  │同上      │97.3.31 │BY0000000 │3,492,000元   │97.03.27│
│    │          │        │          │              │130萬元 │
│    │          │        │          │              │97.03.28│
│    │          │        │          │              │1,493,60│
│    │          │        │          │              │0元     │
└──┴─────┴────┴─────┴───────┴────┘
附表二：
┌──┬─────┬────┬─────┬───────┬────┐
│編號│發票人    │發票日  │支票號碼  │面額（新台幣）│付款人  │
├──┼─────┼────┼─────┼───────┼────┤
│ 1  │陽嘉建設股│97.3.20 │BY0000000 │540,800元     │遠東國際│
│    │份有限公司│        │          │              │商業銀行│
│    │          │        │          │              │台北新莊│
│    │          │        │          │              │分行    │
├──┼─────┼────┼─────┼───────┼────┤
│ 2  │同上      │同上    │BY0000000 │266,800元     │同上    │
├──┼─────┼────┼─────┼───────┼────┤
│ 3  │同上      │同上    │BY0000000 │414,800元     │同上    │
├──┼─────┼────┼─────┼───────┼────┤
│ 4  │同上      │同上    │BY0000000 │400,000元     │同上    │
├──┼─────┼────┼─────┼───────┼────┤
│ 5  │同上      │同上    │BY0000000 │414,800元     │同上    │
├──┼─────┼────┼─────┼───────┼────┤
│ 6  │同上      │同上    │BY0000000 │698,400元     │同上    │
└──┴─────┴────┴─────┴───────┴────┘
正本係照原本作成。
如對本判決上訴，須於判決送達後20日內向本院提出上訴狀。
中    華    民    國    97    年    10    月    21    日
                                書記官


司法院資訊處製作；財團法人民間司法改革基金會備份。
